【裁判字號】    95,訴,33
【裁判日期】    950418
【裁判案由】    毒品危害防制條例
【裁判全文】
臺灣彰化地方法院刑事判決                95年度訴字第33號
公  訴  人  臺灣彰化地方法院檢察署檢察官
被      告  甲○○
                    （另案於臺灣雲林監獄執行中，現寄押於
指定辯護人  張啟富律師
上列被告因違反毒品危害防制條例案件，經檢察官提起公訴（94
年度核退偵字第49號），本院判決如下：
    主  文
甲○○無罪。
    理  由
一、公訴意旨略以：被告甲○○明知海洛因業經主管機關公告列
    為第一級毒品，禁止非法販賣、轉讓、施用，竟自民國94年
    4 月初起，連續販賣第一級毒品海洛因供丁○○施用。未久
    ，被告得知丁○○已無資力再繼續向其購買毒品施用後，竟
    再向丁○○倡議後，與丁○○（由檢察官另行起訴）共同基
    於販賣毒品海洛因以牟利之概括犯意，自94年4 月初起，先
    由被告將已利用夾鍊袋分裝完成之第一級毒品海洛因，在彰
    化縣二林鎮交付予丁○○，再由張智創利用其所使用之門號
    0000000000、0000000000號2 支行動電話為販售毒品海洛因
    之聯絡工具，而將被告所交付之第一級毒品海洛因分別以每
    包0.4 公克新臺幣（下同）500 元，每包0.8 公克1,000 元
    之價格，連續販售予李裕松、陳金成、鄭啟明、丙○○及許
    峻安等人，供渠等非法施用，丁○○每為被告販售1 包第一
    級毒品海洛因，可從中獲得100 元至200 元不等之不法所得
    。嗣至同年6 月18日上午10時20分許，經警持臺灣彰化地方
    法院核發之搜索票前往丁○○位於彰化縣二林鎮○○里○○
    路○ 段322 號住處實施搜索，當場查獲第一級毒品海洛因54
    包（合計毛重17.5公克）、記帳資料2 張、記載客戶電話之
    紙條1 張、行動電話2 支（含SIM 卡，門號分別為000000
    0000、0000000000號）及販毒所得1 萬6,900 元，始悉上情
    。因認被告所為，係犯毒品危害防制條例第4 條第1 項販賣
    第一級毒品罪嫌云云。
二、按犯罪事實應依證據認定之，無證據不得認定其犯罪事實；
    又不能證明被告犯罪者，應諭知無罪之判決，刑事訴訟法第
    154 條第2 項、第301 條第1 項分別定有明文。次按認定不
    利於被告之事實，須依積極證據，苟積極證據不足為不利於
    被告事實之認定時，即應為有利於被告之認定，更不必有何
    有利之證據；又事實之認定，應憑證據，如未能發現相當證
    據，或證據不足以證明，自不能以推測或擬制之方法，以為
    裁判基礎；至刑事訴訟法上所謂認定犯罪事實之積極證據，
    係指適合於被告犯罪事實之認定之積極證據而言，雖不以直
    接證據為限，間接證據亦包括在內；然而無論直接或間接證
    據，其為訴訟上之證明，須於通常一般之人均不致有所懷疑
    ，而得確信其為真實之程度者，始得據為有罪之認定，倘其
    證明尚未達到此一程度，而有合理之懷疑存在時，致使無從
    形成有罪之確信，根據「罪證有疑，利於被告」之證據法則
    ，即不得遽為不利被告之認定（最高法院30年上字第816 號
    、29年上字第3105號、40年台上字第86號及76年台上字第
    4986號判例意旨參照）；且刑事訴訟法第161 條第1 項規定
    ：檢察官就被告犯罪事實，應負舉證責任，並指出證明之方
    法。因此，檢察官對於起訴之犯罪事實，應負提出證據及說
    服之實質舉證責任。倘其所提出之證據，不足為被告有罪之
    積極證明，或其指出證明之方法，無從說服法院以形成被告
    有罪之心證，基於無罪推定之原則，自應為被告無罪判決之
    諭知（最高法院92年度台上字第128 號判例參照）。
三、本件公訴人認被告涉有上開罪嫌，無非係以：證人丁○○指
    證被告為其購買毒品上游之證述，且證人丁○○自承販賣毒
    品犯行之供述，核與證人鄭啟明、丙○○、許峻安及乙○○
    之證述情節相符，並有行動電話門號0000000000、00000000
    00號之雙向通聯紀錄1 份附卷及如起訴書事實欄所示物品扣
    案可佐為其主要論據。訊據被告堅詞否認有何販賣毒品之犯
    行，辯稱：伊未曾有任何販賣毒品之行為等語；被告之指定
    辯護人則辯以：本件起訴之證據只有證人丁○○之證述，但
    因丁○○涉犯販毒犯行，供出上游可減輕其刑，故其證言如
    無補強證據，不得作為認定被告有罪之唯一證據，且該證人
    證述前後矛盾不一，可信度極低，又查無其他補強證據可證
    明其證言可採而認定被告確實涉有販毒罪行，自應為被告無
    罪之諭知等語。
四、經查：
  (一)程序部分：
    1.按被告以外之人於審判外之言詞或書面陳述，除法律有規
      定者外，不得作為證據；被告以外之人於檢察事務官、司
      法警察官或司法警察調查中所為之陳述，與審判中不符時
      ，其先前之陳述具有較可信之特別情況，且為證明犯罪事
      實存否所必要者，得為證據，刑事訴訟法第159 條第1 項
      、第159 條之2 固分別定有明文。惟其先前之陳述，如何
      「具有較可信之特別情況」？此例外情形，自應有嚴格之
      證明，始符合上開規定，不得單憑警詢距案發時間較近，
      即逕謂該陳述較為可採。否則，警詢之時間順序通常在先
      ，豈不造成該審判外陳述之證據價值，因距案發時間較近
      ，即優於審判中經具結、詰問等程序所為陳述之不當結果
      （最高法院93年度台上字第2645號判決意旨參照）。亦即
      ，證人審判外之陳述，僅例外於具有「信用性之情況保障
      」及「必要性」時，始能例外取得證據能力，而所謂「信
      用性之情況保障」，係指其陳述之「外部情況」具有高度
      信用性，而非指該陳述內容本身具備信用性，蓋內容本身
      之可信性已屬「證明力」之範疇。是證人警詢之證述是否
      可例外認具證據能力，應由法院依個案具體審酌。本件檢
      察官將證人乙○○、丙○○於警詢之證述列為證據，惟被
      告之辯護人則以上開證人於警詢時之證述屬審判外之陳述
      為由，主張證人此部份之證言應無證據能力。查：證人乙○○、丙○○均經本院於95年4 月4 日審理時以證人身分
      傳喚到庭作證，其中證人丙○○結證內容與其於警詢時之
      證述內容相符，核與刑事訴訟法第159 條之2 所規定之例
      外要件（以審理中之證述與警詢證述不一致為前提）不符
      ，尚難認屬同法第159 條第1 項之例外，故應認無證據能
      力；另證人乙○○就是否曾向被告購買毒品部分之證述雖
      有不一致之情形，惟該證人經本院傳喚後，已到庭由檢察
      官、被告及辯護人交互詰問而踐行嚴格證明程序，此外，
      又無證據證明該證人警詢筆錄具有特別可信之情形，亦難
      認有刑事訴訟法第159 條之2 除外規定之適用，是證人乙○○之警詢筆錄，依同法第159 條第1 項規定，亦應無證
      據能力。
    2.次按當事人、代理人、辯護人或輔佐人聲請調查之證據，
      法院認為不必要者，得以裁定駁回之。下列情形，應認為
      不必要：一  不能調查者。二  與待證事實無重要關係者
      。三  待證事實已臻明瞭無再調查之必要者。四  同一證
      據再行聲請者。刑事訴訟法第163 條之2 定有明文。查被
      告之辯護人雖聲請傳喚證人許峻安、鄭啟明，以證明被告
      未與丁○○共同販賣毒品予該二證人之事實，惟本案經本
      院依檢察官所提出之證據及兩造所聲請調查之證據進行審
      理後，認檢察官起訴被告涉犯嫌販賣第一級毒品之犯行尚
      屬不能證明（詳下述），是辯護人聲請調查證人之待證事
      項既為「被告未販賣毒品」，即屬待證事實已臻明瞭無再
      調查之必要者，爰依上開規定駁回辯護人此部分調查證據
      之聲請。
  (二)事實部份：
    1.按犯施用或販賣毒品之罪，供出毒品來源，因而破獲者，
      得減輕其刑，毒品危害防制條例第17條定有明文。施用或
      販賣毒品者之該項供述，固非絕無證據能力，但既得藉此
      要求寬典減輕其刑，為擔保其所為不利於對向共犯之陳述
      之真實性，尤應有足以令人確信其陳述為真實之補強證據
      ，亦即，為防範其作利己損人之不實供述，自須擔保該項
      供述之真實性，始得作為判斷之依據。故事實審法院必須
      調查其他證據，以資審認，必至因其他證據證明力之佐證
      ，已可確信該項供述為真實而無合理之懷疑時，始得據為
      對他人不利之認定（最高法院89年度台上字第4173號、93
      年度台上字第4189號判決意旨參照）。
    2.檢察官所提出之上開證據，除證人丁○○具體證述被告涉
      有販賣第一級毒品海洛因之犯行外，扣案之毒品、記帳資
      料、行動電話及現金16,900元，均係於94年6 月18日查獲
      丁○○時在丁○○位於彰化縣二林鎮○○里○○路○ 段32
      2 號住處所扣得，而證人許峻安、鄭啟明僅證稱曾向丁○○購買第一級毒品海洛因，而未指證曾向被告購買毒品（
      參本院卷附之林警刑字第0940013017號卷第5-10頁、94年
      度核退偵字第49號第36、37頁），另證人乙○○於偵查及
      本院審理中均證稱未曾向被告購買第一級毒品海洛因等語
      （參94年度核退偵字第49號第54頁、本院審判筆錄第18-2
      0 頁），至於證人丙○○雖迭於偵查及本院審理中證稱曾
      聽證人丁○○告知毒品係向被告甲○○所購得等語，但此
      僅足以證明丁○○曾如此對該證人陳述，如欲作為證明被
      告販賣毒品之證據，已屬傳聞證據，而無證據能力。綜上
      ，可知檢察官認被告甲○○涉有販賣第一級毒品海洛因之
      犯行，最主要之證據係證人丁○○之證述。
    3.惟證人丁○○係因販賣第一級毒品犯行於94年6 月18日為
      警查獲後，始於94年7 月21日檢察官偵訊時供稱毒品係向
      被告購買，當日其辯護人並據此請求檢察官積極查緝被告
      ，以使丁○○有減刑之機會乙節，業據本院調取94年度訴
      字第1424號丁○○被訴販賣第一級毒品案卷核閱明確，揆
      諸上開判決意旨及說明，證人丁○○上開指述及嗣後關於
      被告販毒之證述是否可採，自應調查其證述之可信度及是
      否有補強證據可擔保證言之真實性。
    4.查：證人丁○○甫為警查獲時，先供稱毒品係向住在彰化
      縣社頭鄉，綽號「黑仔」之人所購買云云，嗣雖改稱係向
      被告購買及與被告共同販賣云云，但就購買及販賣之過程
      及方式，其(1)先於警詢時供稱毒品是被告寄賣，每次寄放
      15, 000 元至20,000元之海洛因，且被告已將海洛因分裝
      好成每包500 元及1,000 元兩種價格供其販賣，其販賣50
      0 元抽100 元，被告都是以0000000000號行動電話與其聯
      絡云云（參林警刑字第0940013017號卷第4 頁）；(2)嗣於
      本案偵查中則先改證稱係以現金向被告購買，每次購買1
      萬多元，重量多少其不清楚（對何人分裝則沉默不語）云
      云（參94年度核退偵字第49號第53、54頁），後又改證稱
      毒品都是被告先交予其販賣，事後再結算，被告都會以電
      話與其聯絡交付毒品事宜，每次約給10多包，每包賣1,00
      0 元云云（參同上偵卷第67頁），末又證稱被告每次交付
      20幾小包供其販賣，平均4 、5 天拿一次，於94年6 月18
      日扣案之海洛因54包係於同年月17日中午時在二林鎮上向
      被告拿的，亦是被告先分裝好的，之所以一次拿54包，是
      因為被告當時已不住在二林鎮了云云（參同上偵卷第78、
      79頁）；(3)再於本院審理中先證稱每次向被告購買10,000
      元左右，10,000元10包，每包重量一樣，94年6 月18日扣
      案之毒品都是被告分裝好交付其販賣，其販賣之毒品價格
      只有二種，分別是1,000 元及500 元云云，待辯護人就扣
      案毒品進行詰問時，又證稱94年6 月17日向被告所取得之
      毒品多了一種「半半」（即1/4 錢，約0.9 公克）的包裝
      云云，然因所述與扣案物重量不符，即又改證稱扣案之54
      包海洛因非同一日取得，且有時候其會自己重新調配分裝
      ，被告約每天都會與其聯絡販賣毒品事宜云云（參本院審
      判筆錄第6-16頁）。細核證人自警詢迄本院審理中之證述
      ，不惟就其與被告販賣毒品之方式、何人負責分裝、兩人
      合作及付款方式、每次交付毒品數量及扣案毒品之取得前
      後供詞反覆不一，許多證述更是在受到詰問或訊問人就其
      供述之矛盾處進一步提問時，始修正或提出新的證述內容
      ，再參以其於本院作證時對於問題常思考再三才回答等情
      ，其證述是否屬實，實有可疑。至證人丙○○雖證稱證人
      丁○○曾告知毒品係向被告所取得等語，但復證稱：其與
      被告及丁○○都是好朋友，然其自己未曾向被告購買毒品
      ，因為就其所知，被告沒有在販毒，其也曾向被告詢問是
      否如丁○○所述有在販毒，但被告說沒有等語（參本院審
      判筆錄第22-26 頁），則被告與證人丙○○既為朋友，證
      人丙○○又係染有毒癮人，衡情倘被告確有販賣海洛因毒
      品，而證人丙○○又自丁○○處得知被告有販賣海洛因毒
      品，即可逕向被告購買，何須另向丁○○購買，讓丁○○
      多賺一手，是該證人上開證述應非無據；況扣案毒品之重
      量不但共有4 種（分別為0.2 、0.3 、0.4 及1.2 公克）
      ，更無證人所證稱之0.8 公克包裝方式；另依卷附之通聯
      紀錄，雖有被告使用之0000000000號行動電話與證人丁○○通聯之紀錄，但僅有聯絡紀錄，其通話內容為何則不可
      知，而被告與證人丁○○既為舊識，渠二人間以電話聯絡
      亦屬通常，實難僅憑通聯紀錄即認通話內容與共同販毒有
      關，是依上開物證、書證及證人證言，均顯見證人丁○○
      證述之不足憑採。
    5.是證人丁○○之證言既有嚴重瑕疵，可信度已有可疑，而
      檢察官提出之其他補強證據（扣案物、通聯紀錄、證人鄭
      啟明、丙○○、許峻安及乙○○之證述）又未能有效補強
      該證人證言之可信度已如前述，另扣案毒品54包經送法務
      部調查局採驗包裝袋之指紋，結果因未發現有清晰可供比
      對之指紋（參卷附之法務部調查局局95年2 月13日調科貳
      字第09500063880 號鑑定通知書），亦未能證明被告曾碰
      觸扣案之毒品而推認被告與扣案毒品有何關聯，則揆諸上
      開說明，自不得遽以證人丁○○之證述而認定被告之犯行
      。
  (三)綜上所述，依檢察官所提出之證據，既不足以使本院形成被
    告甲○○確有販賣第一級毒品海洛因犯行之確信，其犯罪即
    屬不能證明，此外，復查無其他證據足認被告涉有販賣第一
    級毒品之犯行，揆諸首開說明，自應諭知被告無罪之判決。
據上論斷，應依刑事訴訟法第301 條第1項，判決如主文。
本案經檢察官鮑慧忠到庭執行職務。
中    華    民    國    95    年    4     月    18    日
                  刑事第一庭    審判長法  官  周淡怡
                                      法  官  周莉菁
                                      法  官  吳永梁
以上正本證明與原本無異。
如不服本判決，應於判決送達後10日內，向本院提出上訴狀（須
附繕本）。
中    華    民    國    95    年    4     月    18    日
                                      書記官  陳美敏


司法院資訊處製作；財團法人民間司法改革基金會備份。
